【裁判字號】    98,訴,1789
【裁判日期】    990429
【裁判案由】    拆屋還地等
【裁判全文】
臺灣板橋地方法院民事判決              98年度訴字第1789號
原      告  甲○○
訴訟代理人  阮祺祥律師
複 代理 人  游鉦添律師
被      告  儀大股份有限公司
法定代理人  丙○○
訴訟代理人  己○○
被      告  丁○○
共      同
訴訟代理人  郭睦萱律師
上列當事人間請求返還房屋事件，本院於民國99年4 月8 日言詞
辯論終結，判決如下：
    主  文
被告儀大股份有限公司應自坐落臺北縣新莊市○○段第八八四號
土地上，如附圖884A所示、面積五三點二二平方公尺之地上物遷
出。
被告丁○○應將坐落臺北縣新莊市○○段第八八四地號土地上，
如附圖884A所示、面積五三點二二平方公尺之地上物拆除，並將
上開土地返還原告及全體共有人。
被告丁○○應給付原告新臺幣貳仟零參拾捌元，及自民國九十八
年十一月十七日起至清償日止，按年息百之五計算之利息，並自
民國九十八年十二月十七日起至拆除前項地上物返還土地之日止
，按月給付原告新臺幣伍拾伍元。
原告其餘之訴駁回。
訴訟費用由被告負擔百分之七十八，餘由原告負擔。
本判決第二項於原告以新臺幣壹佰貳拾萬元為被告丁○○供擔保
後，得假執行；但被告丁○○如以新臺幣參佰參拾玖萬柒仟陸佰
柒拾壹元為原告預供擔保後，得免為假執行。
本判決第三項得假執行；但被告丁○○以新臺幣貳仟貳佰伍拾捌
元為原告預供擔保後，得免為假執行。
原告其餘假執行之聲請駁回。
    事實及理由
一、原告主張：緣坐落臺北縣新莊市○○段884地號土地（下稱
    系爭土地）為原告、被告丁○○及其他共有人所共有，應有
    部分皆為8750分之121 。系爭土地上門牌號碼台北縣新莊市
    ○○路617 號1 樓建物（下稱系爭1 樓建物）為被告丁○○
    所有，系爭土地上門牌號碼台北縣新莊市○○路617 號4 樓
    建物（下稱系爭4 樓建物）為原告所有。詎被告丁○○所有
    系爭1 樓建物前方增建部分（下稱系爭增建部分），無權占
    用系爭土地之如附圖884A所示、面積53.22 平方公尺，被告
    丁○○並將其系爭1 樓建物連同系爭增建部分，出租予被告
    儀大股份有限公司（下稱儀大公司），系爭土地之共有人並
    無分管契約存在，被告丁○○未經其他共有人全體之同意，
    即就共有物之特定部分為使用收益，侵害原告及其他共有人
    權益，被告丁○○、儀大公司均為無權占有，爰依民法第76
    7 條、第821 條規定，請求被告儀大公司應自系爭土地上之
    系爭增建部分遷出，及請求被告丁○○應將坐落系爭土地上
    如附圖884A所示、面積53.22 平方公尺之系爭增建部分拆除
    ，將該部分土地返還原告及其他全體共有人。又被告丁○○
    無權占有如附圖884A所示、面積53.22 平方公尺之系爭土地
    ，獲有相當租金之不當得利，爰依民法第179 條規定，請求
    被告丁○○給付原告相當於租金之不當得利，系爭土地位於
    新莊市○○路旁，1 坪1 個月租金約新臺幣（下同）4,000
    元，被告丁○○占用面積53.22 平方公尺即16坪用以出租，
    原告應有部分為8750分之121 ，原告於95年10月17日取得系
    爭土地之應有部分，至98年11月16日止計3 年又1 個月，而
    被告丁○○按月所受相當於租金之不當得利金額為885 元（
    計算式：4000×16×121/8750＝885 ），故被告丁○○應給
    付原告32,745元（計算式：885 ×37＝32745 ）及自98年12
    月17日起至拆除系爭增建部分返還土地之日止，按月給付原
    告885 元等語。聲明請求：(一)如主文第一項。(二)如主文第二
    項所示。(三)被告丁○○應給付原告32,745元，及自98年11月
    17日起至清償日止，按年息5%計算之利息，及自98 年12 月
    17日起至拆除前項地上物返還土地之日止，按月給付原告88
    5 元。(四)願供擔保請准宣告假執行。
二、被告均答辯聲明：駁回原告之訴及假執行之聲請駁回；如受
    不利判決，願供擔保請准宣告免為假執行。
  (一)被告丁○○則以：系爭增建部分在被告丁○○取得系爭1 樓
    建物所有權時即已存在，系爭1 樓建物自起造完成時起迄今
    之所有權人依序為訴外人乙○○、辛○○、林玉媚、被告，
    推知搭建系爭增建部分之人為乙○○，而辛○○與其妻戊○○共同居住於系爭1 樓建物並使用系爭增建部分期間並無任
    何共有人向渠等表示要求拆除系爭增建部分，嗣經辛○○於
    83年移轉系爭1 樓建物所有權於林玉媚，林玉媚再於於91年
    間移轉登記於被告丁○○，於被告丁○○持續使用系爭土地
    迄原告起訴前，均無任何共有人為反對系爭1 樓建物所有權
    人使用如附圖884A所示、面積53.22 平方公尺之系爭土地之
    意思。系爭增建部分既已存在超過18年，其間並未有任何共
    有人為反對之意思表示，足徵共有人間有默示分管契約存在
    ，是被告丁○○就系爭增建部分所坐落之系爭土地部分之使
    用收益，非無權占有。縱現區分所有權人非原分管契約之當
    事人，然其等既於承買系爭大樓房屋時，有前往現親見系爭
    土地之利用狀況，對於分管契約之存在，即業已處於可得而
    知之狀態，自受該分管契約之拘束，且該社區係76年起造完
    成間之建物，依公寓大廈管理條例第55條但書規定，得不受
    同條例第7 條各款不得為約定專用部分之限制，是被告丁○○既依共有人間之默示分管契約占有系爭土地，即非無權占
    有，自無不當得利等語，資為抗辯。
  (二)被告儀大公司則以：被告儀大公司係基於其與被告丁○○間
    之租賃契約而占有系爭增建部分所坐落之如附圖884A所示、
    面積53.22 平方公尺系爭土地部分，被告丁○○既依分管契
    約，就系爭增建部分所坐落之系爭土地部分有使用收益之權
    ，則被告儀大公司自係有權占有等語，資為抗辯。
三、系爭土地為原告、被告丁○○及其他共有人所共有，應有部
    分皆為8750分之121 。被告丁○○於91年4 月30日向訴外人
    林玉媚買受系爭1 樓建物所有權，於同年5 月15日完成所有
    權移轉登記，並受系爭1 樓建物及系爭增建部分之交付。系
    爭增建部分占有如附圖884A所示、面積53.22 平方公尺之系
    爭土地等事實，為兩造所不爭執，並有土地登記謄本（見本
    院三重簡易庭98年度重調字第98號第19頁），及經本院現場
    勘驗，並囑託臺北縣新莊地政事務所測量人員屬實，製有勘
    驗筆錄（見本院卷第79至82頁）及臺北縣新莊地政事務所土
    地複丈成果圖（見本院卷第120 頁）等件在卷可稽，堪信為
    真。原告主張系爭增建部分所佔用系爭土地之如附圖884A所
    示、面積53.22 平方公尺部分為無權占有等語，為被告否認
    ，並以上開情詞置辯。是本件兩造爭執要點厥為：
    (一)被告抗辯如附圖884A所示、面積53.22 平方公尺之系爭土
      地該特定部分，共有人間有默示分管契約存在，同意由系
      爭1 樓建物所有權人使用收益，被告非無權占有，有無理
      由？
    (二)原告得否請求被告丁○○給付相當於租金之不當得利？如
      得請求，得請求之金額為若干？
    茲分述如下：
四、按各共有人按其應有部分，對於共有物之全部雖有使用收益
    之權。惟共有人對共有物之特定部分使用收益，仍須徵得他
    共有人全體之同意，非謂共有人得對共有物之全部或任何一
    部有自由使用收益之權利。如共有人不顧他共有人之利益，
    而就共有物之全部或一部任意使用收益，即屬侵害他共有人
    之權利。最高法院著有62年台上字第1803號判例可稽。次按
    以無權占有為原因，請求返還土地者，占有人對土地所有權
    存在之事實無爭執，而僅以非無權占有為抗辯者，土地所有
    權人對其土地被無權占有之事實無舉證責任，占有人自應就
    其取得占有係有正當權源之事實證明之，最高法院85年台上
    字第1120號判決可資參照。經查：
  (一)本件被告丁○○抗辯系爭增建部分乃於乙○○為系爭1 樓建
    物所有權人期間所搭建，而其後辛○○與其妻戊○○共同居
    住使用系爭1 樓建物及系爭增建部分期間，無任何共有人向
    其等表示要求拆除系爭增建部分，嗣於被告丁○○取得系爭
    1 樓建物所有權後持續使用坐落系爭土地上之系爭增建部分
    ，迄原告起訴前，亦無任何共有人為反對1 樓建物所有權人
    使用該部分系爭土地之意，系爭增建部分既已存在超過18年
    ，於此期間並未有任何共有人為反對的意思表示，足徵共有
    人間有默示之分管契約存在等語，然為原告否認，則依上開
    說明，自應由被告就該有利於己事實，負舉證責任。
  (二)被告雖舉證人即辛○○之妻戊○○、證人乙○○，以證明系
    爭增建部分係何人所撘蓋、其他共有人有無反對之表示等節
    ，其中證人戊○○到庭證稱：伊先生辛○○約於81年間取得
    系爭1 樓建物所有權，伊與辛○○有在系爭1 樓建物經營大
    維公司賣辦公家具，同時住家也在該處，後來在82、83年左
    右，住家遷到後面的巷子，但是該屋還是繼續經營公司，一
    直到83年房屋賣掉為止。系爭增建部分在辛○○購買系爭1
    樓建物時就已存在，伊不知道是否係辛○○之前手所蓋，伊
    不知道系爭增建部分所佔有的土地是共有的土地。（問：你
    們使用1 樓加蓋的部分，有經過其他住戶的同意嗎？）從頭
    到尾沒有人來跟伊等講說這是共有的土地。（問：系爭土地
    其上之建物共17棟85戶，其他各棟建物的出入口是否有在中
    港路跟中誠街？）其他各棟伊不是很清楚，伊在該處只住3
    年左右，伊只知道幸福路615 、617 號中間的那個樓梯出入
    口等語，此有本院99年3 月9 日言詞辯論筆錄可憑，是依其
    證言，辛○○與戊○○均尚不知系爭增建部分所佔用之系爭
    土地部分為共有之土地，遑論徵求取得其他共有人之同意。
    另證人乙○○雖到庭證述：伊於民國75年到80幾年間為系爭
    1 樓建物所有權人，但伊從未居住過系爭1 樓建物，伊自取
    得該1 樓建物所有權後都是租給他人使用，伊不知道是哪一
    個承租人蓋的，承租人蓋的時候可能有告訴伊，房子收回之
    後也是將系爭1 樓建物連同上開搭建部分一併交付給下一個
    承租人使用。伊不記得系爭增建部分係民國幾年搭蓋的，系
    爭1 樓建物後來賣給伊妹婿辛○○，交屋係以當時現況即系
    爭1 樓建物連同系爭增建部分一併交屋給辛○○。在伊擁有
    系爭1 樓建物所有權期間，並無其他共有人來向伊表示不能
    搭蓋上開違建部分或請求拆除等語，有本院99年4 月8 日言
    詞辯論可憑；然據原告所聲請訊問之證人即該棟3 樓住戶庚○○○亦到庭結證證稱：系爭增建部分在伊搬入系爭3 樓建
    物後不到3 年即搭蓋，該地點本來是伊停放車輛的地點，搭
    蓋之後就無法停車，所以系爭增建部分剛開始搭蓋之際，伊
    即有向系爭1 樓建物屋主表示反對，經回想起來，當時應該
    是向乙○○或是向辛○○表示反對的意思，但當時屋主回答
    說如果不讓他搭上開鐵皮建物，他也是要圍地起來種花使用
    ，他說這是他的權利等語（見本院99年4 月8 日言詞辯論筆
    錄），嗣證人乙○○方改稱：「（問：證人庚○○○剛才證
    稱是向你表示反對你搭建上開違建，有無此事？）時間太久
    了，我記不清楚，但是我確信是不知哪個承租人蓋的，我沒
    有搭蓋上開違建，因為我從來沒有在那裡住過，我本身沒有
    上開證人庚○○○曾向我表示反對的記憶。」等語，此有本
    院99年4 月8 日言詞辯論筆錄可考。是依上開證人庚○○○
    之證述，其確有於系爭增建部分剛搭蓋之際，即向當時之屋
    主表示反對之意思，證人乙○○於證人庚○○○為上開證述
    後，則改證稱「時間太久了，記不清楚」、「我本身沒有上
    開證人庚○○○曾向我表示反對的記憶。」等語，是據證人
    戊○○、乙○○、庚○○○等人之證言，無法證明系爭土地
    之共有人間有如被告主張默示分管契約存在之事實。
  (三)再按「所謂默示之意思表示，除依表意人之舉動或其他情事
    ，足以間接推知其有承諾之效果意思者外，倘單純之沉默，
    依交易上之慣例或特定人間之特別情事，在一般社會之通念
    ，可認為有一定之意思表示者，亦非不得謂為默示之意思表
    示（參照本院21年上字第1589號及29年上字第762 號判例意
    旨）。又公寓大廈等集合住宅之買賣，建商與各承購戶約定
    ，公寓大廈之共用部分或其基地之空地由特定共有人使用者
    ，除別有規定外，應認共有人間已合意成立分管契約。倘共
    有人已按分管契約占有共有物之特定部分，他共有人嗣後將
    其應有部分讓與第三人，除有特別情事外，其受讓人對於分
    管契約之存在，通常即有可得而知之情形，而應受分管契約
    之拘束。」最高法院著有98年台上字第633 號裁判意旨可為
    供參。本件系爭土地上共坐落有85棟建物，有土地登記謄本
    可憑，且共有人人數甚多，除證人庚○○○已明確證述系爭
    增建部分於剛搭蓋之際有為反對之意思表示（已如前述）外
    ，被告始終未能提出系爭土地上之該等集合住宅於買賣之際
    ，建商有何曾經與各承購戶約定如附圖884A所示、面積53.2
    2 平方公尺之基地空地由系爭1 樓建物所有權人使用之證明
    文件，顯然係當時系爭1 樓建物之屋主或承租人未經其他共
    有人之全體同意而自行圈圍上開部分之系爭土地以搭蓋系爭
    增建部分，故尚無從認為有何默示分管契約存在，被告等辯
    稱係有權占有云云，洵非有據。
五、按所有人對於無權占有或侵奪其所有物者，得請求返還之；
    對於妨害其所有權者，得請求除去之。各共有人對於第三人
    ，得就共有物之全部為本於所有權之請求。但回復共有物之
    請求，僅得為共有人全體之利益為之。民法第767 條前段及
    中段、第821 條分別定有明文。復按民法第818 條所稱各共
    有人，按其應有部分，對於共有物之全部，有使用、收益之
    權者，係指各共有人得就共有物全部，於無害他共有人之權
    利限度內，按其應有部分行使用益權而言，至共有人對共有
    物特定部分之使用收益，仍須徵得其他共有人全體之同意，
    非謂共有人對於共有物之全部或任何一部有自由使用收益之
    權利。共有土地之出租屬共有物之管理行為，依民法第820
    條第1 項規定，除契約另有訂定外，由共有人全體共同為之
    ，如共有人未經其他共有人全體同意，擅將共有土地出租予
    他人，對其他共有人不生效力，最高法院86年度台上字第
    3020號可資參照。本件被告丁○○未經其他共有人全體之同
    意，無合法權源而占有如附圖884A所示、面積53.22 平方公
    尺之系爭土地部分，已如前述，被告儀大公司雖因與被告丁○○成立租賃契約而自被告丁○○處取得系爭增建部分之占
    有而占有如附圖884A所示、面積53.22 平方公尺之系爭土地
    部分，依上開判決意旨所揭，對原告及其他共有人仍不發生
    效力，亦為無權占有。故原告依上開規定，請求被告儀大公
    司應自坐落系爭土地上如附圖884A所示、面積53.22 平方公
    尺之系爭增建部分遷出，及請求被告丁○○應將佔用系爭土
    地上如附圖884A所示、面積53.22 平方公尺之系爭增建部分
    拆除，將該部分土地返還原告及其他全體共有人，均為有據
    ，應予准許。
六、又按無法律上原因，致他人受損害者，應返還其利益，民法
    第179 條前段定有明文。又無權占有他人土地，可能獲得相
    當於租金之利益為社會通常之觀念，最高法院61年台上字第
    1695號判例可資參照。本件被告丁○○占有之系爭增建部分
    無權占用原告如附圖所示884A所示、面積53.22 平方公尺之
    系爭土地，揆諸上開說明，自獲有相當於租金之利益，致原
    告受有損害，因此，原告依不當得利法律關係，主張被告丁○○應自原告95年10月17日取得系爭土地應有部分之日起，
    至拆除系爭增建部分返還無權占有之系爭土地之日止，按月
    給付相當於租金之不當得利，洵為正當。惟按城市地方房屋
    之租金，以不超過土地及其建築物申報總價年息10% 為限，
    土地法第97條第1 項定有明文。所謂土地及建築物之總價額
    ，依土地法施行法第25條規定，土地價額依法定地價；建築
    物價額則依該管市縣地政機關估定之價額而言。而依土地法
    第148 條規定，土地所有權人依土地法所申報之地價為法定
    地價。則土地法第97條第1 項所謂土地申報價額即指該土地
    之申報地價而言。上開所稱申報總價額年息10% 為限，乃指
    租金之最高限額而言，並非必須照申報價額年息10% 計算，
    尚須斟酌基地及建築物之位置、工商繁榮之程度，承租人利
    用基地及建築物之經濟價值及所受利益等項，以為決定。本
    院審酌系爭土地自95年度至99年度止之申報地價均為每平方
    公尺12,833元，遭被告所占用之系爭土地面積為53.22 平方
    公尺，此有土地登記謄本、臺北縣新莊地政務所土地複丈成
    果圖及本院職權調閱系爭土地地價查詢資料可稽（見98度度
    重調字第98號卷第18、19頁、本院卷第120 頁、第233 頁）
    ，是系爭土地95年迄今之每年申報地價總價均為682,972 元
    （計算式：12833 ×53.22 =682972 ，元以下四捨五入，下
    同）。本院審酌系爭土地為建地，位處雙向各一車道之新莊
    市○○路旁，周圍均為營業商店，商業繁榮，幸福路通思源
    路，周圍交通便利，業據本院勘驗屬實，製有勘驗筆錄在卷
    可憑（見本院卷第80、81頁），並有地圖1 份存卷足參，被
    告丁○○占有如附圖所示884A所示、面積53.22 平方公尺之
    系爭土地所受利益等情狀，認應以系爭土地申報總價年息7%
    計算為允適，故原告得請求被告丁○○自95年10月17日原告
    取得系爭土地應有部分之日起至98年11月16日止計3 年又1
    個月之相當於租金之不當得利金額應為2,038 元〈計算式：
    682972×7%×121/8750（原告應有部分）×（3 ＋1/12）＝
    2038〉，及自98年12月17日起至拆除系爭增建部分返還土地
    之日止，按月給付原告相當於租金之不當得利金額55元〈計
    算式：682972×7%×121/8750（原告應有部分）÷12＝55元
    ）。原告之請求於此範圍內，洵屬有據。逾此範圍之請求，
    則屬無據。
七、綜上，原告基於民法第767 條、第821 條、第179 條規定，
    請求：被告儀大公司應自坐落系爭土地上如附圖所示884A
    所示、面積53.22 平方公尺之系爭增建部分（地上物）遷出
    ；及請求被告丁○○應將系爭土地上如附圖所示884A所示、
    面積53.22 平方公尺之系爭增建部分（地上物）拆除，將該
    土地返還原告及其他全體共有人；暨被告丁○○應給付原告
    2,038 元及自98年11月17日起至清償日止，按年息5%計算之
    法定遲延利息，並應自98年12月17日起至拆除系爭增建部分
    （地上物）返還土地之日止，按月給付原告55元部分，為有
    理由，應予准許。逾此範圍之請求，非有理由，應予駁回。
八、本判決第三項所命被告丁○○給付之金額未逾50萬元，依民
    事訴訟法第389 條第1 項第5 款規定，應依職權宣告假執行
    。兩造陳明願供擔保，聲請宣告假執行或免為假執行，經核
    原告勝訴部分，合於法律規定，爰分別酌定相當之擔保金額
    宣告之；至於原告敗訴部分，其假執行之聲請，失所附麗，
    併駁回之。
九、本件事證已臻明確，兩造其餘主張及攻擊防禦方法，經審酌
    後認於本判決結果不生影響，爰不一一論述，附此敘明。
十、結論：原告之訴為一部有理由，一部無理由，依民事訴訟法
    第79條、第85條第1 項、第83條、第390 條第2 項、第392
    條，判決如主文。
中    華    民    國    99    年    4     月    29    日
                  民事第一庭    法  官  陳翠琪
以上正本係照原本作成
如對本判決上訴，須於判決送達後20日內向本院提出上訴狀
中    華    民    國    99    年    4     月    30    日
                                書記官  簡曉君

司法院資訊處製作；財團法人民間司法改革基金會備份。
